臺灣士林地方法院民事裁定
110年度家聲抗字第45號
抗  告  人  陳君和  
            李陳明姿


            陳正和  



共同代理人  陳信雄  
上列抗告人聲明拋棄繼承事件，對於本院司法事務官於民國110 
年5月31日所為110 年度司繼字第332 號裁定提起抗告，本院管
轄之第二審合議庭裁定如下：
    主    文
抗告駁回。
抗告程序費用由抗告人負擔。
    理    由
一、抗告人陳君和、李陳明姿及陳正和（以下簡稱抗告人）於原
    審聲明意旨略以：抗告人均為被繼承人陳正富（男、民國00
    年00月00日生、身分證統一編號：Z000000000號，以下簡稱
    被繼承人）之兄姊，抗告人自願拋棄繼承，並提出死亡證明
    書、繼承系統表、戶籍謄本、印鑑證明、繼承拋棄證明書等
    件為證。原裁定以被繼承人於109 年11月20日死亡，抗告人
    之共同代理人陳信雄到庭稱其等皆於被繼承人109 年11月20
    日死亡時即已知悉，然抗告人遲至110 年2 月22日始具狀向
    本院聲請拋棄繼承，已逾民法第1174條第2 項規定應於知悉
    繼承之時起3 個月內之法定期限，於法未合，而駁回抗告人
    之聲請。
二、抗告意旨略以：抗告人之共同代理人陳信雄已於原審告知延
    誤聲請之理由，抗告人無法在被繼承人與大陸地區配偶鄭嫩
    妹離婚之訴訟文件經法院裁定認可前提起本件聲請，係因夫
    妻為第一順位繼承人，兄弟姊妹則為第四順位繼承人，在第
    一順位繼承人未解除之下，根本輪不到第四順位之抗告人繼
    承，若提早聲請拋棄繼承，並不符合繼承人資格。又被繼承
    人早在109 年9 月28日即聲請裁定認可被繼承人之離婚判決
    ，並經鈞院於109 年10月30日准予認可，惟因書記官之疏失
    而延遲至110 年4 月28日才核發裁定確定書，依規定應自11
    0 年4月28日起算拋棄繼承之3 個月期限，爰提起抗告，請
    求廢棄原裁定，並就抗告人之聲明拋棄繼承准予備查等語。
三、按遺產繼承人，除配偶外，依下列順序定之：㈠直系血親卑
    親屬。㈡父母。㈢兄弟姊妹。㈣祖父母。繼承，因被繼承人死
    亡而開始。民法第1138條、第1147條亦有明文。次按繼承人
    得拋棄其繼承權。前項拋棄，應於知悉其得繼承之時起三個
    月內以書面向法院為之。民法第1174條第1 、2 項分別定有
    明文。是以，繼承人應於知悉得為繼承時起3 個月內之法定
    期間，以書面向法院為拋棄繼承之聲明，始屬合法，否則將
    不生拋棄繼承之效力。經查：
　　㈠被繼承人於109 年11月20日死亡，死亡時父母均歿，亦無
      子女，抗告人均為被繼承人之兄姊，依法為被繼承人之法
      定繼承人等情，有被繼承人之繼承系統表、死亡證明書、
      被繼承人及抗告人之戶籍謄本及臺北○○○○○○○○○110 年5 
      月24日北市投戶字第1106004503號函覆稱被繼承人查無子
      女或孫子女設籍暨檢送被繼承人父母已死亡之戶籍資料等
      件在卷可稽（見原審卷第13頁至第27頁、第109 頁至第11
      2 頁），堪認屬實。
　　㈡關於抗告人知悉被繼承人死亡之時點，抗告人之共同代理
      人陳信雄於原審到庭陳稱：「（問：何時知悉陳正富死亡
      ？知悉過程為何？）陳正富在109 年11月20日死亡，當天
      我們兄弟都知道他死亡，我們請法醫來驗證，法醫也有開
      死亡證明書。」等語（見原審卷第97頁），足認抗告人均
      於109 年11月20日即知悉被繼承人死亡，又抗告人為被繼
      承人之兄姊，業如前述，因被繼承人並無子女、父母亦早
      於被繼承人過世等情，亦為抗告人所明知，則抗告人因被
      繼承人死亡即有繼承其遺產之權利，故抗告人已知悉自己
      為被繼承人之繼承人而得為繼承一事，依前開規定，自應
      於知悉日起3 個月內以書面向本院聲明拋棄繼承，然抗告
      人遲至110 年2 月22日始具狀向本院聲請拋棄繼承，有抗
      告人聲請狀上本院收文章戳日期可參（見原審卷第9 頁）
      ，則抗告人向本院聲明拋棄繼承，均逾3 個月之法定期限
      ，實屬明確，原裁定駁回抗告人拋棄繼承權之聲明，核無
      違誤。
    ㈢抗告意旨雖主張被繼承人死亡時，其於大陸地區作成之離
      婚判決尚未經法院裁定認可，在裁定確定書核發前，抗告
      人不符合繼承人資格云云。然按配偶有相互繼承遺產之權
      ，其應繼分與第1138條所定第二順序或第三順序之繼承人
      同為繼承時，其應繼分為遺產2 分之1 ，民法第1144條第
      1 項第2 款定有明文，足見配偶繼承人與血親繼承人不同
      ，其無民法第1138條之繼承順位可言。換言之，配偶繼承
      人可與血親繼承人同為繼承人，僅配偶繼承人與不同順位
      之血親繼承人共同繼承時，配偶繼承人之應繼分不同而已
      ，並非有配偶繼承人，血親繼承人即無繼承權。查本件被
      繼承人因無第一、二順位之血親繼承人，是於被繼承人死
      亡時，抗告人即與被繼承人之配偶同為繼承人，被繼承人
      有無配偶均不影響抗告人為繼承人之資格。抗告人上開主
      張，顯係誤解法律之規定，核屬可歸責於抗告人之事由，
      且法律之適用，不因抗告人不知法律或對法律之誤解而有
      不同，抗告人執此抗辯，尚非可採。
五、綜上，原審以抗告人逾越法定期間，駁回抗告人拋棄繼承之
    聲明，核無違誤。抗告意旨仍執前詞指摘原裁定不當，求予
    廢棄，為無理由，應予駁回。
六、據上論結，本件抗告為無理由，爰裁定如主文。
中　　華　　民　　國　　111 　年　　5 　　月　　10　　日
                  家事庭審判長法  官  陳文通
                              法  官  林妙蓁
　　　　　　　　　　　　　　　法  官  高雅敏
以上正本係照原本作成。
本裁定除以適用法規顯有錯誤為理由外，不得再抗告。如提起再
抗告，應於收受送達後10日內委任律師為代理人向本院提出再抗
告狀。
中　　華　　民　　國　　111 　年　　5 　　月　　10　　日
                              書記官 郭宜潔